臺灣高等法院民事判決
110年度上字第919號
上  訴  人  台大美學院住戶管理委員會

法定代理人  黃傅源  
訴訟代理人  潘艾嘉律師
複 代理 人  鄭智陽律師
            陳嬿婷律師
被 上訴 人  台灣電力股份有限公司

法定代理人  楊偉甫  
訴訟代理人  章修璇律師 
上列當事人間請求不動產所有權變更登記等事件，上訴人對於中
華民國110年3月30日臺灣臺北地方法院第一審判決（109年度訴
字第6535號），提起一部上訴，本院於110年12月28日言詞辯論
終結，判決如下：
    主      文
上訴駁回。
第二審訴訟費用由上訴人負擔。
    事實及理由
本件於第二審上訴程序中，上訴人之法定代理人於民國110年4
　月1日由周竹英變更為黃傅源，有臺北市政府都市發展局（下
　稱臺北市都發局）同年4月8日函文可稽（見本院卷第25至29頁
　），黃傅源聲明承受訴訟，核無不合，應予准許，合先敘明。
上訴人主張：被上訴人為伊管理之門牌臺北市○○區○○○路0段000
  號等「台大美學院大廈」（下稱系爭大廈）之區分所有人，未
  經全體區分所有人同意，即擅自占用與上訴人所有000號2樓及
  2樓之1（即同區○○段0小段0000、0000建號，下稱0000、0000
  建號）同層共用部分（即同小段0000建號，下稱系爭共用部分
  ）如附圖所示之A、B機房（下稱系爭機房），面積計18.72平
  方公尺，於其內擺放雜物或改裝為茶水間，並上鎖阻止伊進入
  等情，爰依民法第179條規定，就被上訴人於起訴前5年內無權
  占用系爭機房所受相當於租金之不當利益，求為命被上訴人給
  付59萬3,040元，並加計自109年11月27日起算法定遲延利息之
  判決（原審就上開部分為上訴人敗訴之判決，上訴人不服，提
  起上訴；未繫屬本院部分，不予贅述）。上訴聲明：㈠原判決
  關於駁回上訴人後開第㈡項之訴及該部分假執行之聲請均廢棄
  。㈡被上訴人應給付上訴人59萬3,040元，及自109年11月27日
  起至清償日止，按年息5%計算之利息。　
被上訴人則以：伊與訴外人華固建設股份有限公司（下稱華固
  建設公司）為系爭大廈起造人，依該大廈申請使用執照時簽立
  之分配協議書及竣工圖所示，系爭共用部分係分配由伊專有之
  000號2樓、2樓之1（即0000、0000建號）兩戶共有，非全體區
  分所有權人共有部分，其中系爭機房具有獨立隔間，並設有門
  扇得予上鎖，故伊就系爭共用部分有按所有權應有部分比例（
  即全部）使用收益之權，並自90幾年起將前述兩戶建物（含系
  爭機房）出租予訴外人華南商業銀行股份有限公司使用（下稱
  華南銀行，最近1次換約為105年3月間，租期至112年2月止）
  ，非屬無權占用，上訴人請求伊給付不當得利，並無理由等語
  ，資為抗辯。答辯聲明：上訴駁回。
按區分所有建築物係數人區分一建築物而各有其一部之不動產
  ，各區分所有人不僅對其專有部分享有所有權，並對該建築物
  專有部分以外之其他部分及其附屬物亦即共用（有）部分，依
  一定之應有部分而共有之（民法第799條、公寓大廈管理條例
  第3條第2至4款參照）。而共用部分不僅因建築物結構、形式
  或功用之不同，致其位置、範圍有異，復因是否為全部區分所
  有人所共有，而有全部區分所有人之共用部分及部分區分所有
  人之共用部分之別；建築物區分所有人對各該所有權之客體，
  於物理上相互連接，在使用上亦屬密不可分，各所有人所享有
  之專有部分及共用部分，彼此間之權利關係密切而錯綜複雜。
  於辦理區分所有建築物第一次所有權登記時，各該所有權客體
  即專有部分及共用部分之範圍及位置等自須客觀明確，以符不
  動產物權登記之公示力與公信力，並確保人民之財產權及維護
  交易安全（司法院釋字第600號解釋理由書參照）。再區分所
  有建物共有部分之項目及所有權之劃分，係屬私法上契約關係
  ，原則上應由全體區分所有權人合意為之，惟因區分所有建物
  之共有部分，性質上應為建物區分所有權人利用該建物所必要
  者，故區分所有權人間之約定仍應合乎設置目的及使用性質。
  是以98年7月6日修正前土地登記規則第81條第1款規定：「區
  分所有建物之共用部分，應另編建號，單獨登記，並依下列規
  定辦理：同一建物所屬各種共用部分，除法令另有規定外，
  應依各區分所有權人使用情形，分別合併，另編建號，單獨登
  記為各相關區分所有權人共有。但部分區分所有權人不需使用
  該共用部分者，得予除外。」；同條修正後第1項則規定：「
  區分所有建物所屬共有部分，除法規另有規定外，依區分所有
  權人按其設置目的及使用性質之約定情形，分別合併，另編建
  號，單獨登記為各相關區分所有權人共有。」，均可明區分所
  有建築物共用部分，有全部區分所有人共有共用及部分區分所
  有人共有共用之別，非謂凡屬共用部分，即為全體區分所有人
  所共有或共同使用。
查被上訴人與華固公司為系爭大廈即門牌臺北市○○區○○○路0段0
  00號等之地上14層、地下3層之1棟大樓共同起造人（其中門牌
  000號2樓、2樓之1兩戶起造人為被上訴人；000號1樓及同號3
  至13樓之2計48戶起造人均為華固公司），前於94年間領得使
  用執照（臺北市政府工務局94使字第336號）後，為辦理前開
  建物第1次所有權登記，共同於同年11月8日簽立分配協議書（
  下稱系爭協議書），約定系爭大廈之各區分所有建物及其共用
  部分之權利範圍，合意將系爭共用部分合併測繪，單獨登記為
  一個建號（即0000建號，含2層梯廳、機房、排煙室、電梯、
  緊急昇降梯及樓梯間等），並分配由216號2樓及2樓之1兩戶（
  即0000、0000建號）之起造人（即被上訴人）取得，應有部分
  比例依序為462/1000、538/1000；另3至14層共用部分合併測
  繪，單獨登記為一個建號（即0000建號，含3至14層梯廳、排
  煙室、電梯、緊急昇降梯及樓梯間等），分配由同號1樓及3至
  13樓之2計48戶之起造人（即華固公司）取得，應有部分比例
  依序為9/1000至39/1000不等；至於設置於地下1層之電信室、
  台電配電室、配電盤、發電機房及設於屋突3層之電梯機房，
  則與1層及其餘屋突1至3層、地下1至3層（停車空間及停車位
  格除外，另單獨合併測繪編定建號）等共用部分合併測繪，單
  獨登記為一個建號（即0000建號），並由全體區分所有權人按
  應有部分30/5000至205/5000不等之比例共有，嗣於同年12月5
  日完成登記等事實，有系爭大廈第1次建物所有權登記申請資
  料節本（含系爭協議書、使用執照等）、0000及0000建號測量
  成果圖及登記謄本、0000及0000建號所有權狀及登記謄本可稽
  （見原審調字卷第15至18頁、原審訴字卷第72至80、316至341
  頁），堪認系爭共用部分於辦理建物第1次所有權登記時，業
  經全體區分所有權人考量其建築物結構、形式或功用、位置、
  範圍等設置目的及使用性質，而約定登記為同層000號2樓及2
  樓之1兩戶建物所有人共有（即0000、0000建號專有部分之共
  用部分）。
又依公寓大廈管理條例第9條第1項規定，除另有約定者外，各
  區分所有權人對建築物之共用部分及其基地，有按其共有之應
  有部分比例為使用收益之權；同條例第10條第1項另規定，共
  用部分、約定共用部分之修繕、管理、維護，由管理負責人或
  管理委員會為之。而區分所有建築物之共用部分，有全體區分
  所有人及部分區分所有人共用之別。前者之修繕、管理、維護
  ，由管理負責人或管理委員會為之，固無疑義；後者則應視依
  區分所有權人按其設置目的及使用性質之約定情形定之，難認
  一律均由管理負責人或管理委員會為之。審諸000號2樓及2樓
  之1兩戶共有之系爭共用部分，含梯廳、機房、排煙室、電梯
  、緊急昇降梯、樓梯間（下稱梯廳等六項）及機房等項，其中
  ㈠梯廳等六項之設置，乃供系爭大廈住戶通行各樓層及基於消
  防安全之緊急逃生及救難所必需，同棟000號1樓及3樓以上等4
  8戶共有之3至14層共用部分（即0000號建號），亦有相同之規
  劃與設置，系爭協議書第4條復載明：「本棟大樓之電樓梯間
  、通道及防空避難室等共用建物，應保持暢通，不得阻塞」等
  語（見原審訴字卷327頁），足見系爭共用部分與其他樓層均
  有設置之梯廳等六項共用部分物理上相互連接，使用上亦屬密
  不可分，其設置範圍內之修繕、管理、維護，應屬由管理負責
  人或管理委員會負責之事務。㈡至於系爭機房部分於興建完成
  時即屬獨立之空間，並配有門扇（見本院卷後附證物袋之竣工
  圖），對比同棟000號1樓及3樓以上等48戶共有之3至14層共用
  部分均無此項設置，且全體區分所有人所必需之電信室、台電
  配電室、配電盤、發電機房及電梯機房等已規劃設置於系爭大
  廈之地下1層及屋突3層，並單獨編定建號為全體區分所有權人
  所共有，亦詳如前述。準此，系爭機房既屬獨立空間（含門扇
  ），所屬建號復以協議書之方式約定僅為同層2樓及2樓之1兩
  戶所共有，依其設置目的與用途非屬全體區分所有權人所不可
  或缺，且自興建完成時起即由被上訴人占有迄今。則被上訴人
  既為前述兩戶之區分所有權人，持有系爭機房全部之應有部分
  而享有完全之使用、收益權能，得為排他之使用，自難認此部
  分亦屬於管理負責人或管理委員會負責修繕、管理、維護之共
  用部分。是被上訴人抗辯伊為有權占有系爭機房，未受有不當
  利益等語，核屬有據。上訴人就被上訴人占用系爭機房一事，
  依民法第179條規定，請求被上訴人給付59萬3,040元本息，為
  無理由。
綜上所述，上訴人依民法第179條規定，請求被上訴人給付59萬
  3,040元，及自109年11月27日起至清償日止，按年息5％計算之
  利息，為無理由，不應准許。從而，原審就上開部分為上訴人
  敗訴之判決，並駁回其假執行之聲請，並無不合。上訴論旨指
  摘原判決此部分不當，求予廢棄改判，為無理由，應駁回其上
  訴。
本件事證已臻明確，上訴人請求向華南銀行公館分行函詢將系
  爭機房上鎖及B部分做為茶水間使用曾否告知或取得被上訴人
  同意乙節，核無調查之必要；另兩造其餘攻擊、防禦方法及舉
  證，經核與判決結果無影響，爰不逐一論列，附此敘明。
據上論結，本件上訴為無理由，爰判決如主文。
中　　華　　民　　國　　111 　年　　1 　　月　　11　　日
                  民事第七庭    
                      審判長法  官  李昆霖
                            法  官  譚德周
                            法  官  林翠華
正本係照原本作成。
不得上訴。
中　　華　　民　　國　　111 　年　　1 　　月　　11　　日
　　　　　　　　　　　　　  書記官  黃文儀